臺灣高等法院臺南分院刑事判決　　　　100年度上訴字第803號
上　訴　人
即　被　告　吳素涼
選任辯護人　施裕琛律師
上列上訴人因毒品危害防制條例案件，不服臺灣雲林地方法院10
0年度訴字第496號中華民國100年6月30日第一審判決（起訴案號
：臺灣雲林地方法院檢察署99年度偵字第6215號），提起上訴，
本院判決如下：
    主  文
原判決撤銷。
吳素涼持有第二級毒品純質淨重貳拾公克以上，處有期徒刑壹年
貳月。扣案之第二級毒品甲基安非他命參拾玖包（驗前純質淨重
共計約壹佰點肆捌公克），均沒收銷燬，扣案之自製塑膠杓貳支
及玻璃球壹只，均沒收。
    事  實
一、吳素涼前因施用毒品案件，經送臺灣雲林地方法院於96年12
    月31日以96年毒聲字第342號裁定送觀察勒戒後，認無繼續
    施用毒品之傾向於民國97年8月6日釋放，並經臺灣雲林地方
    法院檢察署檢察官於97年8月6日以96年度毒偵字第1404號為
    不起訴處分確定。詎其猶不知悔改，仍未戒除毒癮，明知甲
    基安非他命係毒品危害防制條例第2條第2項第2款所定之第
    二級毒品，不得非法施用、持有，竟於97年8月6日強制戒治
    釋放後5年內，為施用第二級毒品甲基安非他命，且避免貨
    源斷絕，乃基於持有第二級毒品甲基安非他命之犯意，分別
    於99年10月、11月間，在嘉義市○○路某處，向真實姓名年
    籍均不詳，綽號「阿狗」之成年男子，以新臺幣（下同）5
    萬餘元、9萬餘元（起訴書誤載為「5萬」及「9萬」）之價
    格，先後購入總純質淨重逾20公克之甲基安非他命（起訴書
    均誤載為「安非他命」）3大包後，即非法持有之，並將購
    得之甲基安非他命分裝成小包裝，以利攜帶施用。其復基於
    施用甲基安非他命之犯意，於99年12月11日中午12時許，在
    雲林縣褒忠鄉中民村123巷16之8號住處房間內，以其所有之
    塑膠杓將其購得之少許甲基安非他命放入玻璃球內點火燒烤
    後，吸食所產生之煙霧，而施用甲基安非他命1次。迄至99
    年12月11日23時許，吳素涼駕駛車號8871-YZ號自小客車，
    停放在雲林縣臺西鄉○○村○○路旁（115南5電線桿），適
    有警方巡邏見其行跡可疑上前盤查，吳素涼緊握其置於腰上
    圍裙內之甲基安非他命15包，經巡邏員警合理可疑其持有違
    禁物，惟吳素涼拒不交出，嗣支援警力到場，吳素涼見狀始
    自腰上圍裙內取出已分裝欲供己施用之甲基安非他命15包（
    毛重共計88.11公克）及施用甲基安非他命使用之自製塑膠
    杓2支交予警方查扣，警方將其帶回雲林縣警察局臺西分局
    崙豐派出所時執行採尿時，復自其褲袋掉出皮包，經警發現
    後，吳素涼始交出藏放在黑包內已分裝欲供己施用之甲基安
    非他命24包予警方扣押（毛重共計31.84公克）（與前開已
    扣案之15包，合計39包，驗前純質淨重共約100.48公克），
    警方將吳素涼以現行犯解送至臺灣雲林地方法院檢察署法警
    室時，另在其衣服內扣得其所有供施用甲基安非他命使用之
    玻璃球1只，警方於同日採其尿液送驗後，呈甲基安非他命
    陽性反應，而查悉上情。
二、案經雲林縣警察局台西分局移送臺灣臺南地方法院檢察署檢
    察官偵查起訴。
    理  由
壹、證據能力方面
    按被告以外之人於審判外之言詞或書面陳述，除法律有規定
    者外，不得作為證據，刑事訴訟法第159條第1項定有明文。
    次按被告以外之人於審判外之陳述，雖不符刑事訴訟法第15
    9條之1至之4之規定，而經當事人於審判程序同意作為證據
    ，法院審酌該言詞陳述或書面陳述作成時之情況，認為適當
    者，亦得為證據，刑事訟訴法第159條之5第1項定有明文。
    本判決所引用具傳聞性質之供述證據及非供述證據，經本院
    於準備程序提示被告、辯護人，均表示同意作為證據（見本
    院卷第41頁），於言詞辯論期日提示被告、辯護人及檢察官
    ，均表示無意見（見本院卷第51頁），迄於言詞辯論終結前
    均未聲明異議，視為同意作為證據，本院審酌該等證據之取
    得過程並無瑕疵，與本案待證事實間復具有相當之關聯性，
    自得採為證據，先予敘明。
貳、認定犯罪事實所憑之證據及理由
一、上開犯罪事實，業據被告於警詢、偵查、原審及本院審理中
    均坦承不諱（見警卷第3-4頁、偵卷第6-8頁、原審卷第17、
    20頁、本院卷第54頁），又被告為警查獲後，於99年12月11
    日晚上11時50分經採集其尿液送驗結果，呈甲基安非他命陽
    性反應，此有正修科技大學超微量研究科技中心99年12月27
    日尿液檢驗報告及代號與真實姓名對照表各1紙附卷可查（
    見偵卷第46-46之1頁），又為警所查扣之晶體39包，經送內
    政部警政署刑事警察局鑑定結果：送驗39包晶體分別予以編
    號A1至A39號；(1)編號A1、A2、A6至A39，驗前總毛重80.98
    公克（包裝塑膠袋總重約10.40公克），經檢視均為淡黃色
    晶體，外觀型態均相似，隨機抽取編號A1鑑定，驗前淨重34
    .43公克，取0.17公克鑑定用罄，驗餘淨重34.26公克，檢出
    第二級毒品甲基安非他命（Metha mphetamine）及第四級毒
    品之毒品先驅原料假麻黃儉（Pseu do ephedrine）等成份
    ，測得甲基安非他命純度約93%，假麻黃儉純度約5%，依據
    抽純度質，推估編號A1、A2、A6至A39均含甲基安非他命之
    驗前總純質淨重約65.63公克，含假麻黃儉之驗前純質淨重
    約3.52公克。(2)編號A3經檢視為白色晶體，驗前毛重15.04
    公克（包裝塑膠袋重0.78公克），取0.10公克鑑定用罄，餘
    14.16公克，檢出第二級毒品甲基安非他命（Methamphetami
    ne）及第四級毒品之毒品先驅原料假麻黃儉（Pseudoephedr
    ine）等成份，測得甲基安非他命純度約95%，驗前純質淨重
    約13.54公克，假麻黃儉純度約3%，驗前總純質淨重約0.42
    公克。(3)編號A4、A5經檢視均為淡棕色晶體，外觀型態均相
    似，隨機抽取編號A4鑑定，驗前總毛重23.09公克（包裝塑
    膠袋總重約1.56公克），編號A4驗前淨重6.21公克，取0.12
    公克鑑定用罄，餘6.09公克，檢出第二級毒品甲基安非他命
    （Methamphetamine）成份，純度約99%，依抽純度質推估編
    號A4、A5均含甲基安非他命之驗前總純質淨重約21.31公克
    等情，有該局100年1月13日刑鑑字第0990182029號鑑定書在
    卷可稽（見偵卷第49頁），是被告遭查扣之共39包晶體，均
    含有第二級毒品甲基安非他命成份，驗前純質總淨重共約10
    0.48公克【計算式：65.63＋13.54＋21.31＝100.48】，復
    有其所有供施用甲基安非他命所用之自製塑膠杓2支與玻璃
    球1只扣案可資，及扣押筆錄、扣押之物證明書、扣押物品
    目錄表、查獲現場照片2張在卷足考（見警卷第8-14、18頁
    ）。綜上各情，足認被告之自白其持有第二級毒品甲基安非
    他命純質淨重20公克以上，及於99年12月11日中午12時許施
    用甲基安非他命1次之事實，與本院前開證據調查之結果相
    符，而有必要之證據補強之，足堪採信，本案事證明確，被
    告犯行，洵堪認定，應依法論科。
二、被告雖於偵訊中供承其另於99年12月11日晚上7時許，以其
    所有之塑膠杓將購得之少許甲基安非他命放入玻璃球內點火
    燒烤後，吸食所產生之煙霧，而施用甲基安非他命1次云云
    。惟查，刑事訴訟法第156條第2項規定，被告雖經自白，仍
    應調查其他必要之證據，以察其是否與事實相符。立法目的
    乃欲以補強證據擔保自白之真實性；亦即以補強證據之存在
    ，藉之限制自白在證據上之價值。而所謂補強證據，則指除
    該自白本身外，其他足資以證明自白之犯罪事實確具有相當
    程度真實性之證據而言。雖其所補強者，非以事實之全部為
    必要，但亦須因補強證據與自白之相互利用，而足使犯罪事
    實獲得確信者，始足當之（最高法院74年臺覆字第10號判例
    意旨參照）。被告於99年12月11日中午12時許，在雲林縣褒
    忠鄉中民村123巷16之8號住處房間內，利用其所有之塑膠杓
    將其前述購得之少許甲基安非他命放入玻璃球內點火燒烤後
    ，吸食所產生之煙霧，而施用甲基安非他命1次之事實，業
    經本院認定如上，且被告於警詢、原審及本院審理中均未供
    承其另於99年12月11日晚上7時許施用甲基安非他命之事實
    ，再按依據Clarke，s   Isolation  and  Identification
    Drugs 第二版記載服用甲基安非他命之半衰期（血中濃度減
    半所需之時間）大約為9小時等情，此有行政院衛生署管制
    藥品管理局91年10月3日管檢字第110436號函可參（見法官
    辦理刑事案件參考手冊(一)第137頁），是警方查獲被告於99
    年12月11日晚上11時50分採集之尿液，距被告於偵訊中自承
    其於同日晚上7時許施用甲基安非他命之時間，相距約4小時
    50分，尚在半衰期間內，其尿液應尚未呈現甲基安非他命之
    陽性反應為是，然其尿液經初步檢驗及確認檢驗結果，甲基
    安非他命之閥值高達50000ng/ml，此觀前開尿液檢驗報告自
    明，是被告之尿液檢驗報告，應係關於被告於99年12月11日
    中午12時許施用甲基安非他命1次之補強證據至明，尚不得
    憑為被告於99年12月11日下午7時許施用甲基安非他命1次之
    補強證據。至於扣案之自製塑膠杓2支與玻璃球1只，僅能證
    明被告曾使用該物品作為施用甲基安非他命之器具，亦無從
    補強被告自白其於99年12月11日晚上7時許施用甲基安非他
    命之事實，是被告此部分犯行，即屬不能證明，公訴人亦未
    起訴此部分犯行，併此陳明。
參、論罪科刑
一、最高法院歷年來針對罪數問題乃建立所謂「吸收犯」之理論
    （最高法院93年度臺上字第6502號判決參照），且其類型亦
    非專以高度行為吸收低度行為一類為限，尚包括全部行為吸
    收部分（階段）行為等。又所謂高度行為吸收低度行為乃係
    基於法益侵害之觀點，認為當高度行為之不法內涵足以涵蓋
    低度行為時，方得論以吸收犯。98年5月20日修正之毒品危
    害防制條例既將同屬持有毒品行為之處罰依數量多寡而分別
    以觀，顯見立法乃係有意以持有毒品數量作為評價持有毒品
    行為不法內涵高低之標準，並據此修訂持有毒品罪之法定刑
    ，俾使有所區隔。因此應可推知當行為人持有毒品數量達法
    定標準以上者，由於此舉相較於僅持有少量毒品之不法內涵
    較高、法定刑亦隨之顯著提升，縱令行為人係為供個人施用
    而購入，由於該等行為不法內涵非原本施用毒品行為所得涵
    蓋，自不得拘泥於以往施用行為吸收持有行為之既定見解，
    應本諸行為不法內涵高低行為判斷標準，改認持有法定數量
    以上毒品之行為屬高度行為而得吸收施用毒品行為，或逕認
    施用毒品之輕行為當為持有超過法定數量毒品之重行為所吸
    收，方屬允當（臺灣高等法院暨所屬法院98年法律座談會刑
    事類提案第15號之研討結論）。本案被告為施用第二級毒品
    甲基安非他命之目的，購入純質淨重達20公克以上甲基安非
    他命供己施用而持有之，核其所為，係犯毒品危害防制條例
    第11條第4項之持有第二級毒品純質淨重20公克以上之罪，
    至其施用第二級毒品之低度行為，依前開說明，應為持有之
    高度行為所吸收，不另論罪。
二、毒品危害防制條例第11條第4項之規定係對行為人持有第二
    級毒品達一度數量所為之處罰規範，著重在純質淨重之數量
    判斷，是縱使被告係分2次購入第二級毒品而持有之，仍應
    論以單純一罪。
三、有無自首之適用
  (一)按對於未發覺之罪自首而受裁判者，得減輕其刑，刑法第62
    條前段有明文規定。又所謂發覺，固非以有偵查犯罪權之機
    關或人員確知其人犯罪無誤為必要，而於對其發生嫌疑時，
    即得謂為已發覺；但此項對犯人之嫌疑，仍須有確切之根據
    得為合理之可疑者，始足當之，若單純主觀上之懷疑，要不
    得謂已發生嫌疑（最高法院72年臺上字第641號判例意旨參
    照）。自首以對於未發覺之罪投案而受裁判為要件，如案已
    發覺，則被告縱有投案陳述自己犯罪之事實，亦祇可謂為自
    白，不能認為自首（最高法院26年上字第484號判例意旨參
    照）；刑法第62條所定自首減刑，係以對於未發覺之犯罪，
    在有偵查犯罪職權之公務員知悉犯罪事實及犯人之前，向職
    司犯罪偵查之公務員坦承犯行，並接受法院之裁判而言。苟
    職司犯罪偵查之公務員已知悉犯罪事實及犯罪嫌疑人後，犯
    罪嫌疑人始向之坦承犯行者，為自白，而非自首。而所謂發
    覺，不以有偵查犯罪之機關或人員確知其人犯罪無誤為必要
    ，僅須有確切之根據得為合理之可疑者，亦屬發覺（最高法
    院97年台上字第5969號判決意旨參照）。
  (二)被告於本院審理中供述：我當時停車在車上睡覺，警員叫我
    下車，並叫我把身上圍裙解下拿給他，我就把圍裙交給警方
    ，警方在圍裙裡找到安非他命15包，在警方找到15包安非他
    命以前，我並未告訴警察我持有安非他命，至派出所採尿時
    ，皮包從我的褲袋掉出來，皮包裡另有24包安非他命，警方
    問我還有沒有毒品，我才裝有24包安非他命的皮包交給警方
    等語（見本院卷第40頁），且經證人即在場查獲員警林志誠
    到庭結證：我與員警林學松執行巡邏勤務時，經過案發地點
    之產業道路，該處經常有人檢舉販賣毒品，當時被告的車子
    停在路邊，我們認為可疑，對被告進行盤查，當時有先以電
    腦查詢查知被告有毒品前科紀錄，且被告以手護著皮包（應
    指腰間圍裙），懷疑她持有毒品，命其拿出皮包（應指腰間
    圍裙）內的物品，但被告以找小狗及尿遁為藉口，拒絕提出
    ，我們請求同事支援，俟二名支援警力到場後，被告才拿出
    毒品15包，後來我們帶被告回派出所製作筆錄採尿時，又從
    她身掉出毒品24包等情（見本院卷第51-52頁），證人即在
    場查獲警員林學松則證述：當時我與林志誠執行巡邏勤務，
    經過產業道路時，有二輛車停車開大燈，認為可疑，命第一
    輛車駕駛人即被告下車接受盤查，當時被告身上穿圍裙，我
    們請被告把物品拿出來，但被告不肯，我們請求支援，待支
    援警力到達，被告就自行從圍裙裡拿出安非他命，在派出所
    時，女警又拿出安非他命24包給我，女警說是被告採尿時從
    她身上掉出來的等語（見本院卷第52頁），並有警方出具之
    職務報告載明「職林學松、林志誠於99年12月11日22-24時
    巡邏勤務，巡邏至雲林縣臺西鄉○○村○○路旁（115南5電
    線桿），該處為廢棄雞舍地處昏暗，常有可疑人車出入，職
    於上開時間、地點發現該廢棄雞舍有二輛自小客車，警駕巡
    邏車先埋住該8871-YZ自小客車的去路，示警該自小客車接
    受檢查，警請該駕駛人吳素涼下車接受盤查並出示身分證件
    ，警發現吳素涼雙手緊握其所穿之圍裙，警請吳嫌其將圍裙
    內之物品取出，吳嫌不從並與警方借故拉扯推擠且雙手緊握
    圍裙不放，此時警向派出所以無線電請求警力吳堅庭、役男
    鍾嘉和支援，待警力到場，吳嫌此時才願意配合警方盤查照
    相，自其所穿圍裙取出物品（經查為安非他命12小包、3大
    包、塑膠鏟子2支）。警將犯嫌帶回所偵辦，請女警採取吳
    素涼尿液時，犯嫌接受採尿時，自其所穿長褲口袋內掉出一
    個小皮包，將皮包內之物品交給警方，經檢視內有安非他命
    毒品」等情相符，此有警方之職務報告在卷可參（見原審卷
    第29-30頁），是在被告交出甲基安非他命15包之前，警方
    依其查得被告之前案紀錄，及當時被告所在之時間、地點及
    前開行為情狀，堪認已有確切之根據得為合理之可疑被告持
    有毒品之不法行為，另被告於派出所採尿時掉出皮包，經警
    發現後，始交出皮包內之甲基安非他命24包，則被告於交出
    甲基安非他命15包、24包以前，有偵查犯罪職權之警方已經
    合理可疑其持有毒品，依前開說明，並無刑法第62條前段規
    定之適用。
肆、撤銷改判之理由
一、原審以被告持有第二級毒品純質淨重20公克以上，事證明確
    ，予以論罪科刑，固非無據。惟：被告係在有偵查犯罪職權
    之警方已經合理可疑其持有毒品後，始先後交出其持有之甲
    基安非他命15包、24包，不合於自首之要件，應無刑法第62
    條前段規定之適用，原判決依刑法第62條前段規定減刑，尚
    有未洽，難謂適法。被告上訴意旨雖謂原審量刑過重云云；
    惟按量刑之輕重，係屬事實審法院得依職權自由裁量之事項
    ，苟以被告之責任為基礎，並已斟酌刑法第57條各款所列情
    狀而為刑之量定，復未逾越法定刑度，不容任意指為違法（
    最高法院96年台上字第7018號判決意旨參照）。是以被告執
    前詞指揭原判決量刑過重，固無理由，然原判決既有前揭可
    議之處，自應由本院予以撤銷改判，以期適法。
二、爰審酌：被告因施用毒品案件，經送觀察、勒戒後，竟未能
    戒絕施用毒品之行為，再度施用毒品，且為施用毒品貨源無
    虞，購入純質淨重20公克以上之甲基安非他命而持有之，一
    錯再錯，殊不可取，但念及其犯後坦承犯行，犯後態度良好
    ，暨其未有累犯之前科，且其自承因車禍全身病痛才想要施
    用毒品，已因安非他命及其他興奮劑成癮、慢性頑固性疼痛
    疾病至醫院精神科門診就診，其受有國小肄業之教育程度，
    智識程度不高，從事禮儀社，已經離婚，育有三子，兼衡其
    持有甲基安非他命之重量達純質淨重20公克之5倍之譜，數
    量不少等一切情狀，量處如主文所示之刑。又本件雖係由被
    告提起上訴，然原判決之適用法則既有上開可議，依法即無
    被告不利益變更禁止原則之適用（刑事訴訟法第370條但書
    參照），併此敘明。
三、沒收：扣案之甲基安非他命39包（驗前純質淨重共計約100.
    48公克），屬第二級毒品，應依毒品危害防制條例第18條第
    1項前段之規定諭知沒收銷燬。又包裝甲基安非他命之外包
    裝袋39只，既經包裝過甲基安非他命，自已沾染無法析離之
    微量甲基安非他命粉末，此為本院職務上已知之事實（另見
    最高法院95年度臺上字第3739、第7354號、98年度臺上字第
    7509號、99年度臺上字第2476號判決意旨），應併將該外包
    裝袋整體視為毒品，併依上揭規定宣告沒收銷燬。至查扣之
    自製塑膠杓2支與玻璃球1只，為被告所有供本案施用甲基安
    非他命所用之物（施用行為不另論罪，業如前述），業經被
    告供認在卷，應依刑法第38條第1項第2款之規定沒收之。
據上論結，應依刑事訴訟法第369條第1項前段、第364條、第299
條第1項前段，毒品危害防制條例第11條第4項、第18條第1項前
段，刑法第11條、第38條第1項第2款，判決如主文。
本案經檢察官劉得鉦到庭執行職務。
中    華    民    國   100    年    11    月    17    日
                  刑事第二庭    審判長法  官  葉居正
                                      法  官  陳欽賢
                                      法  官  張桂美
以上正本證明與原本無異。
如不服本判決應於收受送達後10日內向本院提出上訴書狀，其未
敘述上訴理由者，並得於提起上訴後10日內向本院補提理由書（
均須按他造當事人之人數附繕本）「切勿逕送上級法院」。
                                      書記官  魏芝雯
中    華    民    國   100    年    11    月    17    日
毒品危害防制條例第11條第4項
持有第二級毒品純質淨重20公克以上者，處6月以上5年以下有期
徒刑，得併科新臺幣70萬元以下罰金。